臺灣高等法院高雄分院民事判決　　　　　96年度重上字第21號
上　訴　人　甲○○○
訴訟代理人　王國論律師
被　上訴人　台灣土地銀行股份有限公司
法定代理人　丙○○
訴訟代理人　李慶榮律師
　　　　　　孫守濂律師
上列當事人間請求返還土地等事件，上訴人對於民國95年12月29
日臺灣高雄地方法院95年度重訴字第188 號第一審判決提起上訴
，本院於96年7 月4 日言詞辯論終結，判決如下：
    主  文
上訴駁回。
原判決所命給付部分，於上訴人以新臺幣玖佰伍拾伍萬元為被上
訴人供擔保後，得免為假執行。
第二審訴訟費用由上訴人負擔。
    事實及理由
一、被上訴人主張：坐落高雄市○○區○○段第167 地號土地，
    面積184 平方公尺為其所有，被上訴人前於民國82年4 月8
    日就其中如附圖所示面積177.33平方公尺土地（原主張184
    平方公尺，下稱系爭土地，）出租與上訴人有事實上處分權
    之門牌號碼高雄市○○區○○街84號建物（下稱系爭建物）
    作為基地之用，雙方約定租賃期限自82年4 月8 日起至83年
    12月31日止，租賃期限屆滿時，租賃關係即行終止，上訴人
    如欲繼續租用，應於租期屆滿前1 個月，向被上訴人申請換
    訂租賃契約，否則視為無意續租，並不得主張民法第451 條
    規定之適用。嗣租期屆滿，上訴人未向被上訴人申請換訂租
    賃契約，兩造間租賃係即已消滅。詎上訴人於租賃關係屆滿
    後，仍以系爭建物無權占有系爭土地，爰依民法第767 條或
    第455 條之規定，請求擇一判決上訴人應將系爭建物拆除，
    將系爭土地返還與被上訴人。又上訴人無權占有系爭土地，
    獲得相當於租金之利益，致被上訴人受有損害，併依民法第
    179 條不當得利之法律關係，請求上訴人應返還自90年6 月
    1 日起至95年5 月31日止，相當於租金之不當得利共計新台
    幣（下同）284 萬8274元，及自起訴狀繕本送達翌日起至清
    償日止，按週年利率百分之五計算利息，並自95年6 月1 日
    起至返還系爭土地之日止，按月給付4 萬7013元，及陳明願
    供擔保請求准為假執行之宣告等語。原審判令上訴人應將系
    爭建物拆除，將系爭土地返還與被上訴人，並命給付被上訴
    人113 萬元9305元，及自95年7 月6 日起至清償日止之法定
    遲延利息，並自95年6 月1 日起至返還系爭土地之日止，按
    月給付1 萬8805元，及為該部分假執行、免假執行之宣告，
    而駁回其餘請求及假執行之聲請。上訴人就其敗訴部分，聲
    明不服，提起上訴，被上訴人答辯聲明：上訴駁回。（被上
    訴人就原審駁回其餘之訴部分，未據聲明不服而告確定）
二、上訴人則以：系爭建物係上訴人兄長即訴外人乙○○向訴外
    人卓啟仁購買，乙○○因無足夠款項，向上訴人借款170 萬
    元，為擔保借款之清償，始以上訴人名義向被上訴人承租系
    爭土地，並於公證書上以上訴人名義簽名，實則上訴人對於
    系爭建物並無事實上處分權，亦從未管領使用系爭建物，此
    由勘驗筆錄、上訴人於高雄市政府警察局鹽埕分局（下稱鹽
    埕分局）之談話筆錄，乙○○於原審及本院之證詞可證，是
    以乙○○方為系爭建物之買受人，請求上訴人拆除系爭建物
    返還土地，給付不當得利，已有未合。退而言之，縱令上訴
    人為系爭建物買受人，有事實上處分權，上訴人亦早於原審
    法院90年度訴字第497 號民事事件（下稱前案）訴訟中，即
    向被上訴人表示拋棄之意，請求亦無理由。況系爭建物自買
    受後均未營業使用，無不當得利可言等語，資為抗辯。於本
    院上訴聲明：（一）原判決不利於上訴人部分廢棄。（二）
    上廢棄部分，被上訴人在第一審之訴駁回。（三）如受不利
    判決，願供擔保，請准免為假執行之宣告。
三、被上訴人主張系爭土地為其所有，其上有系爭建物，為此前
    於82年4 月8 日出租與上訴人使用，約定租賃期限自82年4
    月8 日起至83年12月31日止，惟上訴人並未依約於租期屆滿
    前1 個月，向被上訴人申請換訂租賃契約，租賃關係已經消
    滅等情，已據其提出土地登記謄本、租賃契約、相片八張在
    卷（原審卷9 、10、11、14至15頁）為證，且經原審勘驗甚
    明，製有勘驗筆錄，及高雄市政府地政處鹽埕地政事務所函
    、複丈成果圖附卷（同卷59至62頁）可憑。又其主張被上訴
    人就系爭建物有事實上處分權，且於系爭建物為營業等情，
    則為上訴人以前揭情詞抗辯。是本件之爭點為：（一）上訴
    人對系爭建物是否有事實上處分權，而無權占有系爭土地？
    如是，被上訴人請求上訴人拆除系爭建物返還系爭土地是否
    有理由？（二）被上訴人請求上訴人給付不當得利是否有理
    由，如有，數額為若干？
四、上訴人對系爭建物是否有事實上處分權，而無權占有系爭土
    地？如是，被上訴人請求上訴人拆除系爭建物返還系爭土地
    是否有理由？
（一）按上訴人於原審勘驗時已自承系爭建物為其向卓啟仁買受
      ，並提出買賣公證書為證（同卷60頁，當時未影印附卷）
      ，且經原審調閱該院公證處82年度公字第500672號卷審認
      無誤，有調閱單可稽（同卷145 、146 頁），核與被上訴
      人於本院準備程序提出，且為上訴人不爭執形式真正之公
      證書影本（本卷67至70頁）相符。按上訴人既已自承該公
      證書上之買受人及租賃契約上之承租人係以其名義為之，
      且承租契約依其內容又屬基地承租，事後再否認為系爭建
      物之買受人，自應就僅出名簽約之事實負舉證之責，先此
      敘明。
（二）經查上訴主張乙○○向卓啟仁購買系爭建物，因無足夠款
      項，向上訴人借款170 萬元，為擔保借款之清償，始以上
      訴人名義向被上訴人承租系爭土地，並於買賣公證書上以
      上訴人名義簽名，實則上訴人對於系爭建物並無事實上處
      分權，亦從未管領等情，無非以其於鹽埕分局之陳述，乙
      ○○於原審及本院準備程序中之證述為據，並提出支票及
      退票理由單各6 紙為證（原審卷95至100 頁），然查上訴
      人於原審勘驗現場時已明確陳述系爭建物係其買受，核與
      原審法院公證處82年度公字第500672號公證書公證之內容
      ，及為此而簽訂之系爭租賃契約（基地租賃）相符如上，
      況若其所辯非實際買受人為真，則於被訴拆屋還地及返還
      不當得利時，衡情當會就此辯明以釐清責任，詎非但未以
      此抗辯，反而自己提出公證書立證自己為買受人，此與常
      情顯然有違。又其於鹽埕分局之談話筆錄，雖否認為系爭
      建物之買受人，然該陳述充其量與其於訴訟中之陳述相同
      ，本難逕執為證據，是於對造否認時，仍應就其主張之事
      實舉證，故上開筆錄之記載難為有利於上訴人之認定。至
      乙○○雖於原審及本院準備程序中證述其為爭建物之實際
      買受人，因買受系爭建物而向上訴人借得170 萬元，且為
      擔保該債權而以上訴人名義公證買賣及承租基地云云，然
      因其證詞已與上訴人於勘驗時之陳述矛盾，且與後述借款
      情節不合，已難遽信。
（三）再者，上訴人雖提出支票、退票理由單影本各6 紙為證，
      然各該票載發票日及退票日，均為88年間，有上開支票退
      票理由單可稽（原審卷95至100 頁），是充其量僅能證明
      上訴人與乙○○於88年間曾有票據債權債務關係存在，尚
      難憑以證明二人間有借貸關係存在，況再參以本件既係為
      「確保債權」而借名買賣、承租，則借貸關係應在買賣、
      承租之前即82年以前，何以支票簽發日、退票日竟係時隔
      6 年後之88年間，此於時序上亦有顯然矛盾，約言之，上
      訴人主張其僅為買賣公證書及系爭租賃契約上之名義買受
      人、承租人及所引前揭證據，均非可採，而難執為有利於
      上訴人之認定，據上，被上訴人主張上訴人為系爭建物買
      受人為可信。
（四）按未辦保存登記建物，雖因不能辦理登記而不能為所有權
      之讓與，但受讓人與讓與人間如無相反之約定，應認為讓
      與人已將該未辦保存登記建物之事實上處分權讓與受讓人
      。查系爭建物，係未辦保存登記之建物，為兩造不爭。且
      上訴人於原審勘驗時即自承購入系爭建物後，未將事實上
      處分權讓與他人等語（原審卷60頁），參之上開說明，上
      訴人對系爭建物自仍有事實上處分權。至上訴人雖以事實
      上處分權與所有權不同，自仍應以有無占有為前提，非可
      與所有權同視，一有所有權，即認定有處分權，上訴人並
      無在系爭建物營業或占有，亦難認為有事實上處分權等語
      抗辯。然事實上處分權係相對於法律上處分權，未保存登
      記建物因未辦理第一次所有權登記，致嗣後不能依法律行
      為而為移轉，惟其對該標的物之占有、使用甚或拆除等事
      實上行為則為法之所許，從而雖未取得所有權，然若有事
      實上處分權，即當然可為上開拆除等事實行為。本件上訴
      人向卓啟仁買受系爭建物後，迄今已逾14年，不論依乙○
      ○證述之價額數百萬元（有關借名部分雖不可採如前，然
      價金部分既為上訴人所引用，即非當然不可作為證據資料
      ）或公證書上所載價金67萬6000元，若謂迄未受領交付占
      有，已與常情有違，再參以上訴人已將戶籍設於系爭建物
      ，有戶籍資料可憑（原審卷21頁），並於原審勘驗時非但
      未否認受領交付，反自承未再移轉事實上處分權以予他人
      等情如上，凡此，足證其已受領系爭建物之占有甚明，執
      此，被上訴人主張上訴人有事實上處分權，堪予採信。
（五）次查系爭建物位於系爭土地上，果系爭建物存在，則當然
      繼續占有系爭土地，至上訴人是否於系爭建物上為營業與
      否，均無礙於占有系爭土地之事實，茲系爭建物既於租賃
      關係消滅後繼續占有該基地，且別無其他法律上權源，則
      被上訴人主張上訴人無權占有系爭土地，亦為實在。又上
      訴人雖以其前曾向被上訴人表示拋棄占有云云，然為被上
      訴人否認，且原審前案，上訴人既未於言詞辯論期日到場
      ，亦未提出書狀為任何聲明或陳述，此外復查無他證據認
      其曾向被上訴人為拋棄之意思，所謂已經拋棄占有等語，
      即不容遽採。況系爭建物既建於系爭土地上，縱確有拋棄
      對系爭建物占有之意，然於拆除系爭建物之前，仍難謂已
      無占有系爭土地，是亦難認已拋棄對系爭土地之占有，綜
      上，被上訴人主張系爭建物無權占有系爭土地，為實在。
（六）末按所有人對於無權占有或侵奪其所有物者，得請求返還
      之，對於妨害其所有權者，得請求除去之，有妨害之虞者
      ，得請求防止之，民法第767 條明定，又房屋之拆除為一
      種事實上之處分行為，是未經辦理所有權第一次登記之建
      物，須有事實上之處分權者，始得予以拆除，最高法院85
      年度臺上字第3077號判決可資參照。本件上訴人對系爭建
      物有事實上處分權，且無正當權源占有其基地即系爭土地
      ，則被上訴人執該法律關係，請求上訴人將系爭建物拆除
      後，將系爭土地返還與被上訴人，即屬正當有據，應予准
      許。又上開主張既屬有據，被上訴人併依民法第455 條租
      賃物返還請求權法律關係，請求擇一審判，即無深究必要
      ，併此敘明。
五、被上訴人請求上訴人給付不當得利是否有理由，如有，數額
    為若干？
（一）按無法律上原因而受利益，致他人受損害者，應返還其利
      益。雖有法律上原因，而其後已不存在者，亦同，民法第
      179 條定有明文。次按，依不當得利之法則請求返還不當
      得利，以無法律上之原因而受利益，致他人受有損害為其
      要件，故其得請求返還之範圍，應以對方所受之利益為度
      ，非以請求人所受損害若干為準，無權占有他人土地，可
      能獲得相當於租金之利益為社會通常之觀念，最高法院61
      年臺上字第1695號判例足參。查上訴人於兩造間租賃期限
      屆滿後，無權占有系爭土地，已如前述，揆諸前揭說明，
      自受有相當於租金之利益，致被上訴人受有損害。從而，
      被上訴人訴請上訴人返還自90年6 月1 日起至95年5 月31
      日止，及自95年6 月1 日起至返還系爭土地之日止，所能
      獲得之相當於租金之不當得利，即屬正當。
（二）次按，建築房屋之基地租金，依土地法第105 條準用同法
      第97條規定，以不超過該土地申報價額年息百分之10為限
      ，而該條所謂土地價額，依土地法施行法第25條規定，係
      指法定地價而言。又法定地價，依土地法第148 條規定，
      係指土地所有權人依土地法所申報之地價，在平均地權條
      例施行區域，當係指土地所有權人於地政機關舉辦規定地
      價或重新規定地價之時，於公告申報地價期間內自行申報
      之地價而言，未於該期間內申報者，則應以公告地價為其
      申報之地價，此參諸平均地權條例第16條之規定自明。再
      所謂年息百分之10為限，乃指基地租金之最高限額而言，
      並非必須照申報價額年息百分之10計算之，尚須斟酌基地
      之位置、工商繁榮程度、使用人利用基地之經濟價值、所
      受利益、彼等關係及社會感情等情事，以為決定。
（三）經查系爭土地，坐落高雄市○○區○○段，面臨高雄縣鹽
      埕區○○街，附近有中信大飯店、鹽埕區行政中心、便利
      商店、仁愛公園，此為兩造所不爭，復有現場照片6 幀在
      卷（原審卷11、14、15頁）可憑，足認交通便利，生活機
      能良好，原審斟酌系爭土地對外之交通狀況、生活機能、
      工商業繁榮之程度、利用系爭土地之經濟價值及利益各情
      ，認被上訴人主張上訴人占有系爭土地，獲得相當於申報
      地價週年百分之10租金之不當得利，並非適當，應以申報
      地價週年利率百分之5 計算，較為允洽。並依系爭土地，
      面積177.33平方公尺，自87年7 月1 日起至92年12月31日
      止之申報地價為2 萬5931元；自93年1 月1 日起至今之申
      報地價為2 萬5451元，為兩造所不爭執，則上訴人自90年
      6 月1 日起至92年12月31日止，占有系爭土地受有每年相
      當於租金之不當得利22萬9917元【計算式：25931 （申報
      地價）×177.33（土地面積）×5 ％（年息）＝229917，
      小數點以下四捨五入。下同】，每月相當於租金之不當得
      利為19160 元（計算式：229917 ÷12＝19160 ） ；自93
      年1 月1 日至今，每年相當於租金之不當得利，應為22萬
      5661元【計算式：2545 1×177.33×5 ％＝225661】，每
      月所能獲得相當於租金之不當得利為18805 元（計算式：
      225661÷12＝18805） 。準此，上訴人自90年6 月1 日起
      至95年5 月31日止，無權占有系爭土地所獲得相當於租金
      之不當得利，共計113 萬9305元【計算式：19160 ×31（
      自90年6 月1 日起至92年12月31日止，共計31月）＋1880
      5 ×29（自93年1 月1 日起至95年5 月31日止，共計29月
      ）＝0000000 】；自95年6 月1 日起至返還上開土地之日
      止，所能獲得相當於租金之不當得利，為每月1 萬8805元
      。況上訴人亦同意如認上訴人應負不當得利責任時，對原
      審上開計算數額不爭執（本卷63頁）。從而，被上訴人依
      民法第179 條不當得利之法律關係，請求上訴人給付113
      萬9305元，及自起訴狀繕本送達之翌日即95年7 月6 日起
      至清償日止，按週年利率百分之5 計算之利息，暨自95年
      6 月1 日起至返還系爭土地之日止，按月給付1 萬8805元
      之相當於租金之不當得利，洵屬有據。
六、綜上所述，本件被上訴人主張上訴人對系爭建物有事實上處
    分權，卻於租賃關係消滅後即90年6 月1 日起繼續無權占用
    系爭土地，其自得請求上訴人拆除系爭建物，返還系爭土地
    ，及給付該期間之不當得利等語，為可採；上訴人抗辯系爭
    建物為乙○○所買受，其非事實上處分權人，且未占有系爭
    土地，自不負拆屋還地之責，亦無不當得利可言，縱使對系
    爭建物有事實上處分權，既無營業，即無得利，被上訴人併
    請求不當得利亦非有據云云，為無可取。從而，被上訴人本
    於民法第767 條物上請求權，請求判決上訴人拆除系爭建物
    ，返還系爭土地為有理由。又其併依不當得利法律關係，請
    求上訴人給付自90年6 月1 日起至95年5 月31日止之不當得
    利113 萬元9305元，及自起訴狀繕本送達翌日即95年7 月6
    日起至清償日止，按週年利率百分之五計算利息，並自95年
    6 月1 日起至返還系爭土地之日止，按月給付1 萬8805元，
    並就勝訴部分為假執行宣告之聲請，即屬有據，應予准許；
    上訴人於本院陳明如受不利判決，願供擔保請准為免執行之
    宣告，亦無不合，爰酌定相當金額准許之。原審為被上訴人
    如上之勝訴判決及假執行宣告，核無違誤。上訴意旨指摘原
    判決不當，求予廢棄改判，為無理由，應予駁回其上訴。
七、本件為判決基礎之事實已明，兩造其餘攻擊防禦方法，於訴
    訟結果不生影響，爰不逐一論述。
八、據上論結，本件上訴為無理由，依民事訴訟法第449 條第1
    項、第78條、第463 條、第392 條，判決如主文。
中　　華　　民　　國　　96　　年　　7 　　月　　18　　日
                            民事第五庭
                                審判長法官  蔡明宛
                                法      官  曾錦昌
                                法      官  黃國川
以上正本證明與原本無異。
如對本判決上訴，須於判決送達後20日內向本院提出上訴狀，其
未表明上訴理由者，應於上訴後20日內向本院提出上訴理由書（
均須按他造當事人之人數附繕本）。
上訴時應提出委任律師或具有律師資格之人之委任狀，並依附註
條文規定辦理。
中　　華　　民　　國　　96　　年　　7 　　月　　18　　日
                                書  記  官  鄭翠芬
附註：民事訴訟法第466 條之1 ：
對於第二審判決上訴，上訴人應委任律師為訴訟代理人，但上訴
人或其法定代理人具有律師資格者，不在此限。
上訴人之配偶、三親等內之血親、二親等內之姻親，或上訴人為
法人、中央或地方機關時，其所屬專任人員具有律師資格並經法
院認適當者，亦得為第三審訴訟代理人。
第1 項但書及第2 項情形，應於提起上訴或委任時釋明之。
